# 共同经营与合营企业的区别

提问人：hdzhangc 时间：2014-06-24 12:00:20
陈版主及各位同事： 共同经营，是指合营方享有该安排相关资产且承担该安排相关负债的合营安排。 合营企业，是指合营方仅对该安排的净资产享有权利的合营安排。 请教一下，共同经营与合营企业到底有什么区别？ 我能理解为，共同经营对负责承担无限责任、合营企业对负责承担有限责任么？

回答人：chenyiwei
一、合营安排分类概览根据合营安排准则规定，合营安排可分类为共同经营和合营企业。合营方应当根据其在合营安排中享有的权利和承担的义务确定合营安排的分类。对权利和义务进行评价时应当考虑该安排的结构、法律形式以及合同条款等因素。一般而言，长期股权投资准则（旧）应用指南中定义的属于“共同控制经营”或“共同控制资产”的合营安排是指合营安排准则中定义的“共同经营”。
对于长期股权投资准则（旧）应用指南中属于“合营企业”的合营安排，合营安排准则将大多数都分类为合营企业，但是一些也可能被分类为共同经营。下表对比了这两种类型的合营安排，并概览了每种合营安排按照合营安排准则规定的会计处理。合营安排的类型共同经营合营企业定义合营方享有该安排相关资产且承担该安排相关负债的合营安排是指合营方仅对该安排的净资产享有权利的合营安排。具有共同控制的参与方合营方——对共同经营具有共同控制权的共同经营参与方。合营方——共同控制合营企业的合营企业参与方。会计处理概览合营方按照相关适用准则的规定对以下方面进行会计处理：l 资产，包括其在共同持有的资产中所占份额；l 负债，包括其在共同承担的负债中所占份额；l 出售其在共同经营产出中所占份额的收入；l 其在出售共同经营产出的收入中所占份额；l 费用，包括其在共同发生的费用中所占份额。合营方采用权益法核算对合营企业的投资。 值得注意的是，《中外合资经营企业法》中的“合营企业”，是指在中国境内，外方投资者与中国投资者共同举办的企业。该“合营企业”与合营安排准则中所指的“合营企业”并不是同一个概念。共同经营的定义涉及享有资产的权利和承担负债的义务。该定义回避了一个问题，即如果合营安排的参与方或者享有资产的权利，或者承担负债的义务（但不是两者兼有），那么该安排是否为共同经营。我们认为，该安排也是共同经营。这是因为：如果某一参与方仅对合营安排的负债承担义务，那么很明显它不对该安排的净资产享有权利。企业在评估合营安排是共同经营还是合营企业时，需要运用判断。企业应根据其源于安排的权利和义务确定所参与的合营安排的类型。企业评估其权利和义务时，应当考虑安排的结构和法律形式、合同安排参与方约定的条款以及其他相关的事实和情况。合营安排是为不同目的而设立的（例如，参与方为了共同承担成本和风险，或者参与方为了获得新技术或新市场），可以采用不同的结构和法律形式。一些安排不要求采用单独主体的形式开展其活动，一些安排涉及构造单独主体。合营安排分类取决于各参与方在正常业务活动中从该安排享有的权利和承担的义务。对权利和义务进行评价时，应当考虑该合营安排的结构、法律形式以及合同安排中约定的条款等因素。在区分合营安排是共同经营还是合营企业时，第一步是评估是否存在单独主体，如果不存在，合营安排自动成为共同经营。但是，如果存在单独主体，需要考虑如下因素：l 单独主体的法律形式；l 合同安排的条款；l 其他相关的事实和情况。以下图表将说明该过程，并进一步详细讨论前面提到的各个因素。本图表说明了合营安排分类为合营企业需要满足的几个要素。如果其中至少一个要素表明参与方享有资产的权利，并承担负债的义务，那么合营安排应分类为共同经营。合营安排的分类 共同经营 合营安排是否通过单独主体构造？
否
是单独主体的法律形式是否赋予各参与方享有与安排相关资产的权利，并承担与安排相关负债的义务？
是 否合同安排的条款是否约定各参与方享有与安排相关资产的权利，并承担与安排相关负债的义务？
是
否其他相关事实和情况是否赋予各参与方享有与安排相关资产的权利，并承担与安排相关负债的义务？
是 否合营企业 在区分合营安排是共同经营还是合营企业
时，可能有必要单独分析两份或多份协议，例如当存在框架协议或主合同时。因此，当参与方从事同一框架协议中的不同活动时，共同经营和合营企业可能同时存在。合营安排分类取决于各参与方在正常业务活动中从该安排享有的权利和承担的义务。根据正常业务活动对合营安排进行分类的要求与合并财务报表准则中有关考虑被投资方的设立目的和设计的要求是一致的。我们认为，在确定合营安排的适当类别时，合营安排的目的和设计是重要的考虑因素。二、合营安排分类的判断及实例 1 、单独主体的认定虽然对合营安排进行分类时不能仅仅考虑该合营安排的结构，但是确定合营安排类型的第一个考虑因素是评估是否存在单独主体。如存在，就实施进一步评估来确定合营安排的类型。未通过单独主体构造的合营安排就是共同经营。合营安排准则中将单独主体定义为“具有单独可辨认的财务架构的主体，包括单独的法人主体和不具备法人主体资格但法律认可的主体”。合伙企业或公司都属于单独主体。在某些情况下，信托公司或财团组织也可以看作单独主体。单独主体并不一定要具备法人资格，但必须具有法律所认可的单独可辨认的财务架构，确认某主体是否属于单独主体需要考虑适用的法律法规。合同可以创建一个单独主体，例如相关约定可以创建一个满足合并财务报表准则的规定从而可以从被投资方整体中分割出来的单独主体。在符合相关法律法规规定的情况下，如果有确凿证据证明该安排的特定资产是偿付其特定负债、权益的唯一来源，并且特定负债方以外的其他参与方对于特定资产或特定资产的剩余现金流不拥有权力或义务，则该安排构成单独主体。因此，实质上，单独主体的所有资产、负债与权益划出了被投资单位整体，并且单独主体符合法律法规的规定，从而构成这里所述的单独主体。确定是否存在单独主体的原因在于一项未通过设立单独主体的合营安排赋予其参与方享有该项安排净资产的权利的可能性很小。因此，如果不存在单独主体，就可以缩短判断过程，直接得出该合营安排是共同经营的结论。（ 1 ）未通过单独主体构造的合营安排在不存在单独主体的情况下，根据合同安排，各参与方能够享有与该安排相关资产的权利、并承担与该安排相关负债的义务，有权获得相应的收入、并对相应的费用承担责任。因此应当划分为共同经营。（ 2 ）通过单独主体构造的合营安排准则规定，相关资产和负债由单独主体持有的合营安排，可能是合营企业，也可能是共同经营，取决于该参与方对单独主体持有的与安排相关的资产和负债的权利与义务。如前所述，需要考虑如下因素：l 单独主体的法律形式；l 合同安排的条款；l 其他相关的事实和情况。 2 、单独主体的法律形式分析 一旦确定存在单独主体，第二步是分析单独主体的法律形式。
这与长期股权投资准则（旧）存在重大差异，长期股权投资准则（旧）中的会计处理仅取决于是否存在单独主体。合营安排准则规定，各参与方应当评估该单独主体的法律形式，从而确定该法律形式是赋予参与方享有安排的净资产的权利，还是赋予参与方享有与安排相关资产的权利、并承担与安排相关负债的义务。也就是说，单独主体的法律形式是否能将参与方和单独主体分离。例如，各参与方可能通过单独主体执行合营安排，单独主体的法律形式导致考虑其自身权利（即在单独主体中持有的资产和负债是单独主体的资产和负债，而不是各参与方的资产和负债）。在这种情况下，单独主体的法律形式赋予各参与方权利和义务的评估表明，该项安排是合营企业。然而，各参与方在合同安排中约定的条款（参见第二部分第二章二、 3 ），以及其他相关的事实和情况（参见第二部分第二章二、 4 ）可以撤销基于单独主体的法律形式赋予各参与方权利和义务作出的评估。 当且仅当各参与方实施的是单独主体的合营安排，而单独主体的法律形式上没有区分参与方和单独主体（即单独主体持有的资产和负债也是各参与方的资产和负债）时，基于单独主体的法律形式赋予参与方权利和义务的评估足以说明该合营安排是共同经营。通常，单独主体的资产和负债都很可能与参与方在法律形式上明显分割开来。例如，根据《中华人民共和国公司法》（以下简称“公司法”）的有关规定，“公司是企业法人，有独立的法人财产，享有法人财产权。公司以其全部财产对公司的债务承担责任。有限责任公司的股东以其认缴的出资额为限对公司承担责任；
股份有限公司的股东以其认购的股份为限对公司承担责任。”因此，当合营安排是按照《公司法》通过公司来构造时，其法律形式将合营安排对资产的权力和对负债的义务与该安排的参与方明显分割开来。但这并不排除合营安排在满足其他相关事实和情况的要求时（参见第二部分第二章二、 4 ）被归类为共同经营的可能性。类似地，承担无限责任的合伙企业的法律形式并不能将参与方和合伙企业分离，即他们向合伙人提供享有资产的权利和承担负债的义务，这表明该安排是共同经营。但是，如果合伙企业限制其合伙人的负债成为合伙企业的负债时，则可能表明该安排为合营企业。 3 、单独主体的合同条款分析 通过单独主体区分合营安排类别的下一步是检查该安排的合同条款，从而确定这些合同条款能否为各参与方提供享有安排净资产的权利（合营企业）或享有资产的权利、并承担负债的义务（共同经营）。这是因为即使单独主体的法律形式为各参与方创建了某些权利和义务，合营安排的合同条款也可能撤销法律形式的影响，并为各参与方提供享有资产的权利，并承担负债的义务。在区分合营安排类别时，进一步证实了，与长期股权投资准则（旧）仅注重合营安排的形式相比， 合营安排准则更加关注合营安排权利和义务的性质和实质。共同经营和合营企业的一些普遍特征的比较包括但不限于下表所列： 共同经营合营企业合营安排的条款参与方对合营安排的资产享有权利并对负债承担义务参与方对与合营安排有关的净资产享有权利对资产的权利参与方以约定比例分享与安排相关资产的全部权益资产属于合营安排，参与方并不对资产享有权利对负债的义务参与方按照约定的比例分担合营安排资产的成本、费用、债务及义务。第三方对该安排提出的清偿要求，参与方作为义务人承担清偿责任。合营安排对自身的债务或义务承担责任。参与方仅以其各自对该安排认缴的投入额为限对该安排承担责任。合营安排的债权方无权就该安排的债务对参与方进行追索。收入、费用及损益合营安排建立了各参与方按照约定的比例（例如按照各自所耗用的产能比例）分配收入和费用的机制。某些情况下，参与方按份额比例享有合营安排产生的净损益不会自必然使其被分类为合营企业，仍应当分析参与方对安排资产的权利以及对负债的义务。各参与方按照约定的份额比例享有合营安排产生的净损益。担保参与方为合营安排提供担保（或提供担保的承诺）的行为本身并不直接导致一项安排被分类为共同经营。 在很多情况下，各参与方在合同安排中就权利和义务达成的一致意见，与为构建安排而设立的单独主体的法律形式赋予各参与方的权利和义务是一致的，或者不矛盾。 但是，在某些情况下，也可能存在各参与方使用合同安排撤销或修改为构建安排而设立的单独主体的法律形式赋予参与方的权利和义务的情形。【例 19 】:改变合同条款的法律形式A和B共同建立了一个公司C，A和B能够共同控制C。初步判断存在单独主体，并且单独主体（公司制主体）的法律形式表明C是合营企业。但是，合同安排表明A和B以约定比例享有C资产的权利，并承担C负债的义务。实际上，合同条款撤销了该公司制主体的法律形式的影响。因此，C变成了共同经营。当合同安排约定各参与方享有与该安排相关资产的权利，并承担与该安排相关负债的义务时，他们是共同经营参与方，不需要为了划分合营安排而考虑其他事实或情况。（ 1 ）担保合营安排各参与方可能向第三方提供担保。例如，合营安排的某个参与方可能提供一项担保或承诺以下事项：l 合营安排向第三方提供的服务可能具有某种特质；l 合营安排应偿还从第三方获取的资金；l 该参与方应在合营安排处于困境时支持该安排。有人也许会认为，提供担保（或承诺提供担保）会赋予参与方承担债务的义务，这可能表明合营安排应分类为共同经营。但是情况并非如此，担保是合同条款的一个示例，但提供此类担保的条款或各参与方提供担保的承诺本身并不能确定该合营安排是共同经营。担保对于共同经营的分类不具有决定性作用。这是因为担保不能赋予担保人潜在债务的现时义务。因此，担保不是承担债务义务的决定性因素。如果担保发行人必须在该担保下付款或履行责任，这可能表明相关事实和情况发生了变化，或者可能伴随该安排的合同条款发生了变化。这些变化可能引起对该安排是否仍具有共同控制的重新评估，参与方为合营安排提供担保的行为本身并不直接导致一项安排被分类为共同经营。（ 2 ）清算或解散合营安排的合同条款在某些合营安排中，只要合营安排能够持续经营，各参与方将资产投入到该安排的活动中。但是，若清算或解散合营安排，所投入资产应被返还给相应贡献方。问题在于合同条款是否赋予各参与方享有这些资产的权利。如是，则将合营安排分类为共同经营。我们认为参与方判断其在合营安排中享有的权利和承担的义务均是正常经营的情况下，非正常经营（例如破产、清算）时的法律权利和义务的相关性是比较低的。例如，某合营安排通过合伙企业构建，合伙人之间的相关约定赋予了合伙人在合伙企业正常经营时享有该合伙企业资产的权利和承担其负债的义务。而在合伙企业清算阶段，合伙人不享有合伙企业的资产，而只能享有合伙企业清偿第三方债务之后应分得的剩余资产。这种情况下，该合伙企业（即合营安排）仍然可以被分类为共同经营，因为在正常经营中，合伙人对于合伙企业的资产和负债是享有权利和承担义务的。同样，如果合同约定一旦清算或解散合营企业，投入该安排的资产应返还给相应贡献方，这并不一定意味着合营安排就是共同经营。原因是在正常业务活动中，贡献方并不期望收回这些投入资产。在形成结论时需要考虑所有相关事实和情况。例如，贡献资产的参与方拥有关于该资产的目前可执行的看涨期权，在评估该参与方是否享有该安排的资产的权利、并承担该安排的负债的义务，即该安排是否为共同经营时，应当考虑以上情况。该看涨期权也需要按照相关准则的规定进行会计处理。 4 、其他事实和情况如果合营安排的法律形式和合同条款没有明确规定参与方享有与该安排相关的资产的权利并承担与该安排相关的负债的义务，这表明合营安排可能是合营企业，则参与方应考虑其他事实和情况，以评估该安排的参与方是否享有资产的权利并承担负债的义务，即该安排是否为共同经营。一项合营安排可能通过单独主体构造，该单独主体的法律形式将参与方和单独主体分离。参与方之间达成的合同条款可能没有明确参与方对资产和负债的权利与义务，但考虑其他事实和情况，也可以使该合营安排归类为共同经营。当其他事实和情况赋予参与方享有与安排相关的资产的权利并承担与该安排相关的负债的义务，就可以将该合营安排归类为共同经营。应考虑的其他事实和情况包括合营安排的目的和设计，其与参与方的关系及其现金流的来源等。当一项安排的活动主要是向参与方提供产出时，这表明参与方实质上有权享受由该安排资产产生的所有经济利益。通常，该安排的参与方通过阻止该安排向第三方销售产出而确保他们获得这些产出。具有这种设计和目的的安排的影响是，该安排产生的负债实质上可由参与方通过购买产出而支付的现金流量而得以清偿。因此，如果参与方实质上是该安排持续经营所需现金流的唯一来源，这表明参与方承担了与该安排相关的负债。综合考虑合营安排，相关事实和情况表明参与方实质上享有合营安排所持资产几乎全部的经济利益，合营安排所产生的负债的清偿实质上也持续依赖于向参与方收取的产出销售现金流，该合营安排的实质为共同经营。在区分合营安排的类型时，了解该安排的目的和设计是关键点。其他关键点包括如下方面：l 该安排所从事的活动是否主要向各参与方提供产出（即各参与方实质上有权享受由该安排资产产生的所有经济利益）；l 该安排是否依赖于各参与方持续清偿因安排的活动所产生的负债。如果合营安排同时具有以上两个特征，则可以表明该安排是共同经营。在某些情况下，评估是否满足以上条件需要运用判断。合营安排中可能包含的、与评估该安排类型相关的因素列示于下表中： 共同经营合营企业出售产出的限制受限向第三方出售产出没有限制；可以向其他方出售产出购买产出的要求各参与方必须实质上购买所有产出没有要求；其他方可能购买产出用于清偿债务的现金流的来源合营安排的各参与方通过他们购买产出的第三方预期财务绩效旨在盈亏平衡，各参与方能够承担该安排的损失旨在产生利润 以下例 20 说明了，即使合营安排的法律形式和合同条款表明该安排是合营企业，其他事实和情况是如何使得该安排成为共同经营的。【例 20 】:其他事实和情况对法律形式和合同安排的改变A和B创建他们对其施加共同控制的C公司。主体C（公司制主体）活动予以实施的法律形式初步表明，主体C持有的资产和负债就是主体C的资产和负债，因而表明C是合营企业。A和B之间的合同条款并没有明确各方对主体C的资产和负债的权利与义务。因此，该安排看似仍是合营企业。但是，A和B就以下方面达成一致：l A和B同意按照50:50的比例购买主体C生产的所有产出；l 未经A和B双方同意，主体C不能将任何产出出售给第三方。因为该安排的目的是向各方提供各自需要的产出，向第三方的销售预计是不经常和不重要的；l 向A和B出售产出的价格由A和B共同决定，以补偿主体C发生的生产成本和管理费用。基于这种经营模式，该项安排旨在盈亏平衡的水平上经营；分析l A和B购买主体C生产的所有产出的义务反映主体C完全依赖于A和B获得其现金流量。因此，A和B有义务出资以清偿主体C的负债；l A和B有权获得主体C生产的所有产出这一事实表明，A和B正在消费并因此有权获得主体C资产的所有经济利益。这些事实和情况表明该安排是共同经营。变动1——如果A和B并没有使用产出的份额，而是将其份额出售给第三方，该安排仍是共同经营。变动2——如果A和B改变了合同安排的条款，以便该安排能够向第三方出售产出，这将导致主体C承担需求、存货和信用风险。这样的话A和B实质上不能享有所有经济利益。因此，该合营安排很可能被分类为合营企业。（ 1 ）仅一方获得产出在某些情况下，仅一个参与方获得或购买合营安排的所有产出。例如，可能出现如下情况：l 一个参与方不处于合营安排的经营活动中（如当地政府和外企具有共同控制）。未获得产出的某个参与方一般通过其他方式获得相对于其在合营安排中所占权益的补偿；l 获得所有产出的某个参与方作为该安排中其他参与方的代理人，代表他们开展行动。这种情况下，第一步是确认实际上存在共同控制。相关事实和情况的重新评估可能表明获得所有产出的某个参与方控制该项安排。但是，如果存在共同控制，我们认为这很可能是共同经营。这是因为各参与方实质上共同享有合营安排的资产的所有经济利益。时有发生的是这些资产具有不同的性质。即一方获得无形资产，而另一方获得金融资产，但双方都享有该安排的资产和负债的权利与义务，而不是享有净资产的权利。（ 2 ）评估各参与方是否提供现金流如果一项合营安排依赖于各参与方持续清偿因安排的活动所产生的负债，这可能表明各参与方承担了与该安排相关负债的义务，从而确定该安排是共同经营。问题是，如果各参与方在构建合营安排时提供了现金流，但此后并未提供，直到经营活动快结束时其他方才预期提供现金流，那么他们能否被认为“实质上是该安排持续经营所需现金流的唯一来源”。或者，各参与方可能通过贯穿该安排的一系列现金筹集提供现金流。我们认为，如果各参与方在构建合营安排时提供了现金流，但此后并未提供，直到经营活动快结束时其他方才预期提供现金流，则在构建时提供现金流的参与方是期间现金流的唯一来源这一事实并不能表明合营安排是共同经营。这是因为他们并没有持续提供现金流，并不预期在正常业务活动中承担清偿该安排债务的义务。类似地，通过一系列现金筹集提供现金流的要求或预期也不一定表明合营安排是共同经营。以下例 21 中将说明这些情况。【例 21 】:建筑与房地产销售两个参与方构建了一个单独主体并对其具有共同控制。合营安排的法律形式和合同条款都不能赋予各参与方享有该安排的资产或负债的权利与义务。其他事实和情况如下：l 合营安排的目的是建造一栋商住综合楼，并向公众销售住宅单元；l 各参与方享有的权益足以购买土地，并从第三方借入债务来建造楼房；l 销售收入优先用于以下方面：u 偿还外部负债；u 将剩下的利润分配给各参与方。分析由于存在单独主体，并且合营安排的法律形式和合同条款都不能赋予各参与方享有该主体的资产或负债的权利与义务，初步分析表明合营安排是合营企业。在构建时提供现金流的参与方现金流的唯一来源这一事实并不能表明合营安排是共同经营。因此，由于各参与方仅预期获取偿还负债后的净利润，其他事实和情况不能表明各参与方享有资产或负债的权利与义务。合营安排是合营企业。变动-各参与方享有的权益不足以购买土地和进行债务融资。可能预期或要求各参与方必须通过一系列现金筹集将现金投入合营安排中。确定一系列现金筹集是否表明各参与方实质上是该安排产生的现金流的唯一来源，因而参与方是否承担了该安排的负债（即该安排是否为共同经营），这需要运用判断。如果合营安排赋予各参与方享有净资产的权利，该安排就是合营企业。 5 、合营安排示例以下示例以假定情况说明主体在不同情形下应用合营安排准则可能运用的判断。尽管这些示例的某些方面可能按照实际情况呈现，但在应用合营安排准则时，仍需要评价所有与特定的实际情形相关的事实和情况。 【例 22 】:建造服务A和B(参与方)是两家公司，其业务是提供多种公共和私人建造服务。他们签署了一项合同安排，以共同完成一项与政府之间签订的设计并建造两个城市间一条道路的合同。合同安排确定了A和B公司各自的参与份额，明确了双方共同控制该安排，合同安排的主要事项是道路的移交。A和B成立了一个单独主体（主体Z），并通过Z实施该安排。主体Z代表A和B公司与政府签订合同。此外，有关该安排的资产和负债由主体Z持有。主体Z的法律形式的主要特征是A和B参与方（而不是主体Z）享有该主体的资产和负债的权利与义务。A和B的合同安排还规定了以下方面：l A和B根据各自在该安排中的参与份额分享该安排相关活动所需的全部资产的权利；l A和B根据各自在该安排中的参与份额分别或共同承担该安排相关活动的经营性和筹资性债务；l A和B根据各自在该安排中的参与份额分享由该安排相关活动产生的损益。为了协调和监督这些活动，A和B指定了一名将成为A或B雇员的经营者。在某一特定时间之后，该经营者的职责将轮转到另一参与方的雇员。A和B同意由经营者的雇员在“无利得或损失”的基础上进行这些活动。根据与政府所签订合同规定的条款，主体Z代表A和B向政府提供建造服务。分析该合营安排通过单独主体执行，该单独主体的法律形式没有将参与方与单独主体进行分离（即主体Z持有的资产和负债是A和B的资产和负债）。A和B在合同安排中强调了这项规定，即该规定称A和B拥有与通过主体Z实施的该安排的资产，并承担该安排的负债。该合营安排是共同经营。A和B根据其约定的参与份额在他们各自的财务报表中确认这些资产的份额（例如，不动产、厂房和设备以及应收账款），以及由该安排产生的负债（例如，对第三方的应付账款）的份额。A和B也分别确认通过主体Z向政府提供建造服务产生的收入和费用的份额。【例 23 】:共同经营的购物中心两家房地产公司（参与方）为并购和经营一家购物中心成立了一个单独主体（主体X）。参与方的合同安排对主体X进行的活动设定了共同控制。主体X的法律形式的主要特征是主体X（而不是参与方），拥有与该安排相关的资产，并承担与该安排相关的负债。相关活动包括零售单元的出租、停车位的管理、购物中心及电梯等设备的维护、购物中心整体声誉和客户关系的建立。该合同安排的条款如下：(a)主体X拥有该购物中心。该合同安排没有规定参与方有权拥有该购物中心；(b)参与方不承担主体X的债务、负债或义务。如果主体X不能偿还其债务或其他负债，或者不能清除第三方的义务，则各参与方对第三方承担的负债仅限于该参与方出资额中未支付部分。(c)参与方有权出售或抵押其在主体X中的权益；(d)各参与方根据其在主体X中的权益分享购物中心经营收益（租金收益减去经营成本后的净额）的份额。 分析合营安排通过一个单独主体执行，该主体的法律形式使其在自身立场上考虑问题（即该单独主体持有的资产和负债是其自身的资产和负债，不是参与方的资产和负债）。此外，合同安排的条款并未明确，参与方拥有与该安排相关的资产权利和负债义务。相反地，合同安排的条款表明，参与方拥有主体X净资产的权利。根据上述规定，没有其他事实和情况表明参与方实质上拥有与该安排相关的资产的所有经济利益，并承担与该安排相关的负债义务。该合营安排是合营企业。参与方将其在主体X净资产中的权利确认为投资，采用权益法进行会计处理。【例 24 】:产品的共同制造和配送A和B公司（参与方）签订了一份战略性和经营性的安排（框架协议），在该协议中双方同意在不同市场共同生产和配送一项产品（产品P）的条款。参与方同意通过建立合营安排进行生产和配送活动，这些活动如下：(a) 生产活动：参与方同意通过合营安排（即制造安排）进行生产活动。该制造安排通过一个单独主体（主体M）进行构建，主体M的法律形式使其在自身立场上考虑问题（即主体M持有的资产和负债是其自身的资产和负债，不是参与方的资产和负债）。根据该框架协议，参与方承诺按照其在主体M中的所有者权益购买根据制造安排生产的所有产品P。参与方随后向另一个由其共同控制的安排出售这些产品P，并按照以下描述对产品P进行配送。处理参与方之间制造活动的框架协议和合同安排都没有表明参与方拥有与制造活动相关的资产的权利和负债的义务。(b) 配送活动：参与方同意通过合营安排（即配送安排）进行配送获得。该配送安排通过一个单独主体（主体D）进行构建，主体D的法律形式使其在自身立场上考虑问题（即主体D持有的资产和负债是其自身的资产和负债，不是参与方的资产和负债）。根据该框架协议，配送安排按照不同市场需求从参与方订购产品P，在这些市场上配送安排销售这些产品。处理参与方之间配送活动的框架协议和合同安排都没有表明参与方拥有与配送活动相关的资产的权利和负债的义务。此外，框架协议还规定：(a) 制造安排将生产产品P，以满足配送安排对参与方设定的产品P的需求；(b) 关于制造安排向参与方销售产品P的相关商业条款。制造安排将根据参与方同意的价格向参与方销售产品P，以收回所有发生的生产成本。随后，参与方以A和B同意的价格向配送安排销售该产品；(c)制造安排可能出现的任何现金短缺，都将由参与方根据其在主体M中的所有者权益进行出资。 分析框架协议设定了参与方A和B制造和配送产品P的条款。这些活动通过合营安排进行，旨在制造和配送产品P。参与方通过主体M执行制造安排，主体M的法律形式将参与方与该主体进行分离。处理制造活动的框架协议和合同安排都没有表明参与方拥有与制造活动相关的资产的权利和负债的义务。然而，当考虑以下事实和情况时，参与方得出该制造安排是共同经营的结论：(a) 参与方承诺购买根据制造安排生产的所有产品P。因此，参与方实质上拥有与该安排相关的资产的所有经济利益；(b) 制造安排生产产品P，以满足参与方的数量和质量要求，从而实现配送安排对产品P的需求。制造安排仅取决于参与方对现金流的产生及其承诺当制造安排发生任何现金短缺时提供资金，这表明参与方对制造安排的负债承担义务，因为这些负债将通过参与方购买产品P进行清偿或直接由参与方提供资金。参与方通过主体D进行配送活动，主体D的法律形式将参与方与该主体进行分离。此外，处理配送活动的框架协议和合同安排都没有表明参与方拥有与配送活动相关资产的权利和负债的义务。没有其他事实和情况表明参与方实质上拥有与该安排相关资产的所有经济利益，参与方承担与该安排相关负债的义务。该合营安排是合营企业。A和B根据其在主体M中的所有者权益，分别在各自的财务报表中确认由制造安排产生的资产（例如，不动产、厂房和设备，现金）的份额和负债（例如，对第三方的应付账款）的份额。各参与方也确认由制造安排产生的生产产品P所形成费用的份额，以及向配送安排销售产品P的相关收入的份额。参与方将其在配送安排中对净资产的权利确认为投资，并以权益法进行会计处理。变动假定参与方同意上述制造安排不仅负责产品P的生产，还负责向第三方客户配送。参与方也同意建立与上述配送安排相似的专门配送产品P的配送安排，以帮助将产品P配送至其他特定市场。制造安排也直接向配送安排销售产品P。配送安排没有承诺购买或保留固定比例的制造安排产量。分析上述变动既不影响从事制造活动的单独主体的法律形式，也不影响参与方对与制造活动相关资产的权利和负债的义务的合同条款。然而，它使得制造安排成为一项自我融资的安排，因为它能出于自身利益的考虑与第三方客户进行交易并配送产品P，因此，该制造安排自身负责需求、存货和信用风险。尽管制造安排还可以向配送安排销售产品P，在这种情况下，制造安排不依赖于那些能够在持续的基础上执行其活动的参与方。这样的话，该制造安排就是合营企业。上述变动没有影响到该配送安排分类为合营企业。参与方将其在制造安排中对净资产的权利和在配送安排中对净资产的权利确认为投资，并以权益法进行会计处理。【例 25 】:共同经营的银行银行A和B（参与方）同意通过建立一个单独主体（银行C）合并他们的经营、投资银行、资产管理和服务活动。双方预期该安排能从几个方面使他们受益。银行A认为，该安排能使其通过扩大产品和服务的提供而获得发掘潜能高速增长的机会，实现扩大规模的战略计划。银行B预期该安排能增强其金融储蓄和市场产品的供应能力。银行C的法律形式的主要特征是，使其在自身立场上考虑问题（即该单独主体持有的资产和负债是其自身的资产和负债，不是参与方的资产和负债）。银行A和B各自持有银行C的40%的所有者权益，剩余20%公开发行并被广泛持有。银行A和B的股东同意共同控制银行C的经营活动。此外，银行A和B签订了不可撤销协议，即使双方争执，如果需要的话，两家银行同意共同或各自提供相同数量的必要资金，以确保银行C符合适用的法律和银行监管要求，并履行其向银行监管部门所作的承诺。该承诺代表各方支付所需资金的50%，以确保银行C符合法律和银行的监管要求。分析该合营安排通过一个单独主体被执行，该工具的法律形式区分了参与方和该单独主体。合同的条款没有明确参与方拥有银行C的资产权利和负债义务，但它规定参与方对银行C的净资产拥有权利。当银行C不能够符合适用的法律和银行监管要求时，参与方向银行C提供支持的承诺并不是参与方对银行C的负债承担义务的决定因素。没有其他事实和情况表明参与方实质上拥有与银行C相关资产的所有经济利益，并承担与银行C相关负债的义务。该合营安排是合营企业。银行A和B都将其在银行C中对净资产的权利确认为投资，并以权益法进行会计处理。【例 26 】:油气勘探、开采和生产活动A和B公司（参与方）成立了一个单独主体（主体H）和一项共同经营安排，在O国进行油气勘探、开采和生产活动。主体H的法律形式的主要特征是，使其在自身立场上考虑问题（即该单独主体持有的资产、和负债是其自身的资产和负债，不是参与方的资产和负债）。O国授权主体H在特定区域（油田）进行油气勘探、开采和生产活动。股东之间的协议和参与方同意的共同经营安排明确了他们在这些活动中的权利和义务。这些协议的主要条款总结如下：股东之间的协议主体H的董事会由各参与方的一名董事组成。各参与方拥有主体H50%的所有者权益。通过任何决议需要所有董事的一致同意。共同经营安排成立了一个运营委员会。该委员会由各参与方的一名代表组成。各参与方拥有运营委员会50%的参与权益。运营委员会批准相关活动的预算和工作计划，这也需要各参与方代表的一致同意。其中一方被任命为经营者，负责管理和执行批准的工作计划。共同经营安排明确，勘探、开采和生产活动产生的权利和义务应根据参与方在主体H中所有者权益的比例进行分摊。尤其是，共同经营安排规定，参与方分享：(a) 主体H取得的勘探、开采许可产生的权利和义务（例如，许可、复原负债、矿区土地使用费和应交所得税）；(b) 获得的产品，以及；(c) 与所有工作计划相关的所有成本。与所有工作计划相关的成本可由各参与方的现金求偿权补偿。如果任何一方不能偿还其货币性义务，另一方被要求向主体H提供违约的金额。违约金额作为违约方欠另一方的债务。分析参与方通过合营安排执行一个单独主体，该主体的法律形式将参与方和单独主体进行分离。参与方能够取消对由该单独主体的法律形式产生的权利和义务的评价，其中该安排是通过这个单独主体执行的。他们已经通过共同经营安排的条款这么做了，该共同经营安排使参与方拥有主体H的资产的权利（例如，勘探和开采的许可、生产以及由这些活动产生的其他资产）和负债的义务（例如，由工作计划产生的所有成本和义务）。该合营安排是共同经营。A和B公司根据其同意的参与份额在他们各自的财务报表中确认这些资产的份额，以及由该安排产生的负债的份额。在此基础上，各方也分别确认（从销售生产份额中获得）收入和费用的份额。【例 27 】:液化天然气安排A公司拥有一个蕴含大量天然气资源的未开采气田。A公司确定，只有在这些气体出售给海外市场的客户时，该气田才能实现其经济利益。为此，需要建设一套液化天然气设备，液化这些气体，以便用船运送到海外市场。为开采并经营气田和液化天然气设备，A和B公司签订一项合营安排。在该安排下，A和B公司（参与方）同意各自分别以气田和现金向一个新成立的单独主体（主体C）出资。参与方各获得主体C 50%的所有者权益，作为其出资的回报。主体C的法律形式的主要特征是，使其在自身立场上考虑问题（即该单独主体持有的资产和负债是其自身的资产和负债，不是参与方的资产和负债）。参与方之间的合同安排规定：(a) A和B公司必须各自在主体C的董事会中任命两位成员。主体C作出的战略和投资，必须得到董事会的一致同意；(b) 气田和液化天然气设备的日常管理，包括开采和建设活动，应由B公司的职员根据参与方一致同意的决定具体负责。主体C将偿付公司B在管理气田和液化天然气设备过程中发生的成本；(c) 主体C负责承担生产和销售液化天然气过程中的所得税、矿区土地使用费，以及日常经营过程中的其他负债，比如，应付账款、场地复原和停运负债；(d)
A和B公司对由该安排中进行的活动所产生的利润拥有相同份额，因此，他们对主体C发放的股利也拥有相同份额。合同安排没有规定任何一方拥有主体C的资产的权利，承担负债的义务。主体C的董事会决定与债权人财团签订一份融资安排，为气田的开采和液化天然气设备的建设筹集资金。开采和建设的预计总成本为 10 亿货币单位。该财团向主体C提供了 7 亿货币单位的贷款。该安排规定，只有当主体C在开采气田和建设液化天然气设备过程中违约时，该财团对A和B公司才有追索权。该财团同意，一旦液化天然气设备开始建设，该财团对A和B公司就没有追索权，因为经评估，主体C从液化天然气的销售获得的现金流足以偿还贷款。尽管在此时该财团对A和B公司没有追索权，但该财团还是通过持有液化天然气设备的留置权作为主体C违约的担保。分析该合营安排通过一个单独主体被执行，单独主体的法律形式将参与方和该主体进行分离。合同安排的条款没有明确参与方拥有主体C的资产的权利和承担负债的义务，但它规定参与方对主体C的净资产拥有权利。在气田开采和液化天然气设备建设过程中的筹融资协议的资源性质（即A和B公司在这一阶段分别提供了担保）本身也没有使参与方承担主体C的负债（即贷款是主体C的一项负债）的义务。A和B公司拥有独立的负债，该负债是当主体C无法偿还开采和建设过程中的贷款时偿还该贷款的担保。没有其他事实和情况表明参与方实质上拥有与主体C相关的资产的所有经济利益并承担与主体C相关的负债的义务。该合营安排是合营企业。A和B公司都将其在主体C中对净资产的权利确认为投资，并以权益法进行会计处理。

提问人：nye_china 时间：2014-07-02 10:58:59
区别是有没有成立“企业”。

回答人：chenyiwei
不是。是否组成单独实体只是判断标准之一。即使组建单独实体的，如果各参与方仍然是直接对该单独主体的资产享有权利和对负债承担义务，仍然是共同经营。

提问人：Alisa_wang 时间：2014-10-15 18:21:28
陈老师，如果某投资认定为共同经营，共同经营有独立的报表主体，怎么进行会计处理？投出资金以长期投资入账，期末按比例并表，还是投出资金直接转换为按比例拆分的资产，共同经营每笔业务都按比例体现在投资方的账上？

回答人：chenyiwei
按准则字面意思，应是后者，即在参与方账面上直接体现其直接享有权利和承担义务的资产、负债，以及按比例分享、分担的共同资产、负债份额。

提问人：Alisa_wang 时间：2014-10-22 17:50:36
我们实务中有种联营体的处理方式，感觉有点像共同经营，是这样处理的。就是A和B共同成立一个联营体，分别就资产、负债享有权利和承担义务。但联营体独立核算，期末按比例分拆报表。共同经营可以按这种方式吗？否则，发现一项业务，确认一笔，好像也不太现实吧？

回答人：chenyiwei
这个联营体依托于哪个法人？“分别就资产、负债享有权利和承担义务”如何体现？最好是有具体的案例以供分析讨论。

提问人：Alisa_wang 时间：2016-08-07 20:44:21
陈老师，今天听一个老师讲课说，合营企业必须是法人。我觉得好像跟我们理解的并不是十分一致。实务中，非法人的单独实体，可以构成合营企业的有哪些呢？

回答人：chenyiwei
在法律上构成独立主体的不一定是合营企业，但不构成法律认可的独立主体的情形一定是共同经营。

提问人：Alisa_wang 时间：2016-08-09 00:07:38
陈老师，我问的意思是，有单独主体，被认定为合营企业的，一定是法人主体吗？非法人的主体有哪些形式可以是合营企业？

回答人：chenyiwei
合营企业至少必须是法律上承认其独立地位的主体，拥有其自身的独立财产权，如基金、资产管理计划等，但实际操作中以非法人为合营企业的情况很少见。

提问人：jasondoo 时间：2016-12-16 17:24:05
陈版您好，想就共同经营业务咨询一个实务问题： 我们公司一个下属全资子公司与另一个外部单位合资建立一个公司（合资企业，我方控股纳入合并），现在该合营企业合营方重新修改公司章程，双方拟在合资企业内各自经营各自的业务，对各自的资产负债享有权利并承担义务。我认为这样的情况应该认定为由子公司变成共同经营。 那么这种情况，我们是要在合并报表中将子公司做处置处理么？还是该如何处理，原来合资公司的数据是一个整体，现在是只有我们自己的资产和负债部分。

回答人：chenyiwei
“各自经营各自的业务”不是共同经营，而是在一块牌子下各管各的，这种情况下要考虑你公司在该公司内的权益是否满足合并报表准则中的“单独主体”定义和确认条件，如果符合的可以将其继续单独纳入合并。

提问人：jasondoo 时间：2016-12-20 11:03:34
我看了合并财务报表准则关于单独主体的讲解及应试指南。我方是可以控制被投资企业其中的可分割部分，那么在合并的时候，是仅合并我方控制的所确认的资产、负债、收入等，还是包括控制的可分割部分加上其他剩余部分呢？ 目前我方是准备和对方分别按照可以控制的部分做报表，但是在合并的时候考虑是仅合并我方，还是全部的？ 如果是分开的，资产、负债、所有者权益等该如何反映？ 是否按照处置处理？

回答人：chenyiwei
如果确实满足单独主体定义的，则仅合并本方可控制的部分，但在实务中认定“单独主体”的门槛很高，一般很难做到。

提问人：jasondoo 时间：2016-12-22 11:08:58
陈老师。如果单独主体认定门槛较高，那么我觉得我们是属于与合营方共同经营，那么我们在并表的时候， 2016 年 12 月是合并的整个企业的资产、负债、权益， 2017 年当期认定共同经营的时候，资产、负债、权益就要反映只有我们自己的部分？比如实收资本，企业整体上 1000 万，我们出了 510 万，那么按共同经营我们就并表 510 万么？

回答人：chenyiwei
单独主体认定门槛高，也就意味着在某一合营方体内运作的共同经营安排同样难度很大。请谨慎判断是否确系共同经营。

提问人：jasondoo 时间：2016-12-23 13:24:37
陈版。我有点糊涂。 1 、如果认定在某一个合营企业中存在单独主体，那么应该采用按照共同经营的方式确认资产和负债么？ 2 、我们公司实际的情况是：境外子公司A与合营方B共同设立合营企业C，A控股51%，B控股49%，双方在C企业中各自经营着各自的业务，并且在日常财务记录的时候也是分开记录，只是A公司在并表时候会把双方的业务合起来，从明年开始双方将各自编制各自的报表，并且不干涉对方的经营，因此A公司在考虑如何认定现在的行为以及如何并表（是按合起来的整体，还是只有A的部分）？ 谢谢版主

回答人：chenyiwei
这种情况下所投资的法人企业只是一个空壳，不能称为合营企业，股权比例的约定没有实际意义。你看看能否满足“单独主体”的定义和确认条件，如果是则可以只合并你公司控制的那个单独主体。

提问人：jasondoo 时间：2016-12-26 14:23:21
抱歉陈版，之前提供的信息有误。是我方与合资方共同成立一个合资企业A，由A独资设立一个实体经营企业B。因此A是合营的企业，B不是合营企业，实际经营过程中，B是实体企业，合作双方业务是分开的，单独经营并对自己资产部分负责，此次也是B希望单独拆分为我方报表和合作方报表，不知道这样的处理如何。 我的理解是，B企业存在单独主体，合作双方通过B企业进行各自的经营，并且只对各自的资产、负债及相关权利义务负责。但是问题是，如果将B企业中属于我方部分的单独主体进行合并，而不是B的整体，那么在合并报表上如何衔接？合资公司A由我方51%控股，属于投资性质，无实体业务，此前一直是100%合并实体经营的B公司，如果现在只将B属于我方的单独主体合并，这部分如何处理？ 谢谢版主！

回答人：chenyiwei
如果确实作为单独主体，可以只合并本企业控制的部分，那就要考虑前期的合并报表是否存在错误，从而需要进行差错更正。

提问人：jasondoo 时间：2016-12-28 20:13:30
陈版你好，继续就此问题提问： 单独主体，是不是指的就是我方和合作方成立的企业，而不是指企业中我方单独可以控制的部分。
因此如果存在单独主体，我方合并的其实就是合营企业的整体。

回答人：chenyiwei
要看是哪个准则中的概念了。合营安排中的单独主体（separate vehicle）更适合于翻译为“单独载体”，即单独的法人或者法律上承认其独立主体资格的其他组织形式（如基金等）。

提问人：jemich 时间：2017-01-25 12:58:02
陈版主，如果共同经营双方的出资比例是各50%，但是约定享有的产出份额是48%和52%(同合营安排准则 43 页例28)，这样账面如何处理？比如出了 1000 万现金，那么实际享有 960 万现金对吗？这样的话，损失的 40 万现金该如何处理？

回答人：chenyiwei
首先要了解：为何出资 50 ％，但只享有 48 ％的产出？如果排除关联方交易等不公允的交易，为何会达成这样的安排（例如对方是否有额外的投入），搞清楚原因之后，会计处理自然也就明确了。

提问人：jemich 时间：2017-02-03 14:49:54
如果是因为一方的品牌优势有助于该合营公司的发展，所以其中一方只分享收益的48%？

回答人：chenyiwei
如是，则损失的 40 万元实际上是获取对方品牌溢价的对价，可确认为无形资产。

提问人：橘子 123456 时间：2018-05-17 19:03:10
假设A公司和B公司合作开发房地产项目，在B公司名下成立分公司对项目进行单独会计核算，初始双方各出一半的钱以B的名义购买土地，建设资金通过项目贷款解决，双方提供必要的担保，协议约定双方按出资比例分享收益，承担责任。
请问陈版主，这种情况算共同经营还是合营企业，因为分公司是不是单独主体还是觉得有点疑问，毕竟不是法人

回答人：chenyiwei
因为分公司不是单独主体，所以其资产、负债、损益均在B的报表中反映。A仅确认投资和分回收益。